臺灣高等法院臺中分院刑事判決
111年度上訴字第1317號

上  訴  人  
即  被  告  何宗倫
選任辯護人  廖宜祥律師
上列上訴人即被告因加重詐欺等案件，不服臺灣苗栗地方法院11
0年度訴字第541號中華民國111年3月17日第一審判決（起訴案號
：臺灣苗栗地方檢察署110年度少連偵字第66號、第81號），提
起上訴，本院判決如下：
    主  文
上訴駁回。
    犯罪事實及理由
一、本院審判範圍之說明：
    按刑事訴訟法第348條第3項規定：「上訴得明示僅就判決之
    刑、沒收或保安處分一部為之。」，核其立法理由謂：「為
    尊重當事人設定攻防之範圍，並減輕上訴審審理之負擔，容
    許上訴權人僅針對刑、沒收或保安處分一部提起上訴，其未
    表明上訴之認定犯罪事實部分，則不在第二審之審判範圍。
    如為數罪併罰之案件，亦得僅針對各罪之刑、沒收、保安處
    分或對併罰所定之應執行刑、沒收、保安處分，提起上訴，
    其效力不及於原審所認定之各犯罪事實，此部分犯罪事實不
    在上訴審審查範圍」等語。故就各罪之刑，依據現行法律的
    規定，已得不隨同其犯罪事實，而單獨成為上訴之客體，且
    於上訴人明示僅就刑度上訴時，第二審法院即不再就原審所
    認定之犯罪事實為審查，而應以原審所認定之犯罪事實，作
    為論認原審所定刑度妥適與否的判斷基礎。查上訴人即被告
    甲○○（下稱被告）之刑事聲明上訴狀記載：「被告甲○○對原
    審前開判決主文之量刑，認為過於苛重，蓋被告甲○○除本案
    外之前並無任何前科紀錄，且與本案被害人丙○○達成和解在
    卷，而今被告甲○○現仍於開南大學國際企業學系二年級就學
    中，再揆諸本案被告甲○○犯罪所得亦僅區區新臺幣7,500元
    ，設若被告甲○○如因本案而繫囹圄，則學業勢將無法完成，
    故懇請 鈞院審酌上情惠予審慮被告甲○○上開學業及犯罪後
    態度與業已和解等客觀因素，並審酌被告甲○○本性尚稱良善
    等情狀，並請就本案惠予從輕量刑，俾勵自新…」等語（見
    本院卷第7、9頁），被告於本院準備程序中就上訴要旨陳稱
    ：審判太重，其現在還要上課，家裡也需要照顧，希望判輕
    一點等語；被告及其辯護人復陳明僅就刑的部分提起上訴等
    語（見本院卷第85、56頁），被告再於審理中陳稱：原審判
    太重，請判輕一點，請其我一次機會從輕量刑等語；再經本
    院與被告及其辯護人確認依刑事訴訟法第348條第3項規定，
    僅就刑的部分上訴，對於原審判決認定之犯罪事實、罪名及
    沒收之宣告均不上訴等情（見本院卷第197、198頁），顯見
    被告已明示其上訴意旨係對原審量處之刑度，至於犯罪事實
    及沒收部分，被告則不上訴，檢察官復未提起上訴。揆諸前
    揭規定，本院應僅就原審量刑妥適與否進行審理，至於原判
    決其他部分（指原判決之犯罪事實之認定及沒收部分），則
    均已確定而不在被告上訴及本院審理之範圍，合先敘明。
二、本院據以審查上訴內容有無理由所依憑之原判決所認定之犯
    罪事實及其罪名部分（此部分均已由原審判決確定）：
　㈠本案原審判決之確定犯罪事實：「甲○○自民國110年1月中旬
    某日起，經由黎程莆之介紹，加入甲○○（行為時未滿18歲，
    真實姓名年籍詳卷）、黎程莆、徐兆仟、劉峻維、邱聖閔、
    朱貫中、王成浚等人所組成之詐欺集團，擔任俗稱「收水」
    之角色，負責向車手收取詐欺所得款項之工作。甲○○與甲○○
    、黎程莆、徐兆仟、劉峻維、邱聖閔、朱貫中、王成浚及其
    他真實姓名年籍不詳之詐欺集團成員，共同意圖為自己不法
    之所有，基於詐欺取財、行使偽造公文書之犯意聯絡，先由
    真實姓名年籍不詳之詐欺集團成員，於110年3月26日上午9
    時33分許，撥打電話予丙○○，自稱新竹縣警察局偵查員、檢
    察官，並佯稱：丙○○涉及詐欺人頭案件，須配合繳交保證金
    新臺幣（下同）75萬元，案情釐清後會退還云云，致丙○○陷
    於錯誤，依該等詐欺集團成員之指示，於110年3月26日下午
    4時許，在苗栗縣○○鎮○○路000號前，將現金75萬元交付與依
    黎程莆以電話指示前往收取之甲○○，由甲○○在上開地點附近
    等候，甲○○則出示其依指示先行領取如附表編號1所示之文
    書，以表示經臺灣臺北地方檢察署監管丙○○上開現金之意思
    ，並持以交付丙○○而行使之，足以生損害於檢察機關職務執
    行之公共信用性及對於公文書管理之正確性。復由甲○○依黎
    程莆之指示，於同日下午4時5分許至下午4時8分許間之某時
    ，在苗栗縣卓蘭鎮河南街附近，將上開所收取之款項交付與
    甲○○，復由甲○○依黎程莆以電話指示，於不詳時間，在位於
    桃園市中壢區中和路66號之藍天撞球場中壢店內，將上開所
    收取之款項交付與黎程莆，另由黎程莆於不詳地點，將所收
    取之款項交付與真實姓名年籍不詳之詐欺集團成員（黎程莆
    所涉加重詐欺等部分，由本院另行審理）。嗣因丙○○發覺受
    騙後報警處理，經警調閱路口監視器錄影畫面等，始循線查
    悉上情。」（原文照引原判決犯罪事實欄所載）。
  ㈡原判決論罪部分（已由原審判決確定）：
  ⒈核被告所為，係犯刑法第339條之4第1項第1款、第2款之三人
    以上共同冒用政府機關及公務員名義詐欺取財罪、同法第21
    6條、第211條之行使偽造公文書罪。
　⒉被告加入本案詐欺集團，擔任收水，雖非居於核心地位，未
    必對於詐欺集團全體成員及身分均有所認識，亦未自始至終
    參與詐欺取財各階段之犯行，惟衡諸現今詐欺集團之通常犯
    罪型態、模式，自蒐集人頭帳戶（或門號）、撥打電話實行
    詐騙、指定被害人匯款帳戶、向被害人收取或自帳戶提領款
    項、取贓、分贓等階段，乃需由多人縝密分工方能完成之集
    團性犯罪，倘其中有任一環節脫落，將無法順遂達成詐欺取
    財之結果，則被告對本案詐欺集團具有細密之多人分工模式
    及集團成員間彼此扮演不同角色而分擔相異工作等節，主觀
    上自應有所認識，而被告擔任收水負責收取詐欺所得款項，
    雖未親自對告訴人施以詐術，然其所參與者既係整體犯罪計
    畫不可或缺之重要環節，目的在於確保詐欺所得贓款，堪認
    被告確係基於共同犯罪之意思，與詐欺集團其他成員間，在
    合同意思範圍內，各自分擔犯罪行為之一部，相互利用他人
    之行為，以達犯罪之目的，自應就其所參與之詐欺取財犯行
    ，共同負責。是被告與甲○○、黎程莆、劉峻維等詐欺集團成
    員間，有犯意聯絡及行為分擔，應論以共同正犯。
　⒊被告與詐欺集團其他成員共同於附表所示之文書上偽造公印
    文、印文，係偽造公文書之階段行為，偽造公文書後持以行
    使，偽造之低度行為，為行使之高度行為所吸收，均不另論
    罪。
　⒋告訴人遭詐欺集團成員冒用政府機關及公務員名義，先後數
    次透過電話施以詐術，復由被告、甲○○前往指定地點，由甲
    ○○先後出示如附表一所示之偽造公文書並交付與告訴人以行
    使，致告訴人陷於錯誤，而交付上開現金予甲○○，而由被告
    、甲○○收取上開現金之行為，均係基於單一犯意，於密切接
    近之時、地或同時同地實行，侵害同一被害人之法益，各行
    為之獨立性極為薄弱，依一般社會健全觀念，在時間差距上
    ，難以強行分開，在刑法評價上，以視為數個舉動之接續實
    行，合為包括之一行為予以評價，較為合理，為接續犯，而
    應論以包括之一罪。又被告上開犯行，係基於同一詐欺目的
    及犯罪決意，先由詐欺集團其他成員對告訴人施以詐術，復
    由甲○○以行使如附表所示之偽造公文書為其詐騙手段，致告
    訴人陷於錯誤，交付上開現金予甲○○，而由被告、甲○○收取
    上開現金，三人以上共同冒用政府機關及公務員名義詐欺取
    財與行使偽造公文書犯行間具有方法目的關係，實行行為間
    具有局部之同一性，其各個舉動祗係完成單一犯意之同一或
    接續行為，屬法律上之一行為。是被告以一行為同時觸犯前
    揭2罪名，為想像競合犯，應依刑法第55條之規定，從一重
    處斷，論以三人以上共同冒用政府機關及公務員名義詐欺取
    財罪。
三、上訴理由之論斷：
  ㈠原審判決另認：按犯罪之情狀顯可憫恕，認科以最低刑度仍
    嫌過重者，得酌量減輕其刑，刑法第59條定有明文。其立法
    理由中指出，該條所謂「犯罪之情狀顯可憫恕」，係指裁判
    者審酌第57條各款所列事項以及其他一切與犯罪有關之情狀
    之結果，認其犯罪足堪憫恕者而言。是刑法第59條與第57條
    適用上固有區別，惟刑法第59條所謂「犯罪之情狀」，與刑
    法第57條所稱之審酌「一切情狀」，二者並非有截然不同之
    範圍，於裁判上酌量減輕其刑時，本應就犯罪一切情狀（包
    括刑法第57條所列舉之10款事項），予以全盤考量，審酌其
    犯罪有無顯可憫恕之事由，以為判斷，故適用第59條酌量減
    輕其刑時，並不排除第57條所列舉10款事由之審酌。又是否
    適用刑法第59條規定酌量減輕其刑，係實體法上賦與法院得
    依職權裁量之事項（最高法院80年度台上字第3964號、99年
    度台上字第6420號、106年度台上字第1580號、108年度台上
    字第2978號判決意旨參照）。而被告所犯刑法第339條之4第
    1項第1款、第2款之三人以上共同冒用政府機關及公務員名
    義詐欺取財罪，其法定刑為1年以上7年以下有期徒刑，得併
    科100萬元以下罰金，然同為加重詐欺取財之行為，其原因
    動機不一，犯罪情節亦未必盡同，造成危害社會之程度自屬
    有異，法律科處此類犯罪，所設之法定最低本刑卻屬相同，
    不可謂不重。衡諸本件被告係於110年1月中旬某日起，加入
    甲○○、黎程莆、徐兆仟、劉峻維、邱聖閔、朱貫中、王成浚
    等人所組成之本案詐欺集團，擔任收水之工作，依詐欺集團
    成員之指示，與甲○○共同前往指定地點，由甲○○向告訴人收
    取詐欺所得款項後，再向甲○○收取詐欺所得款項，共同參與
    加重詐欺取財之犯行，固值非難，然被告擔任收取詐欺所得
    款項之收水工作，自其加入至為警查獲時止，前後未逾2個
    月，又其自陳係經同案被告黎程莆介紹加入本案詐欺集團，
    僅接受黎程莆等詐欺集團成員之指示，除甲○○、黎程莆、劉
    峻維等友人同儕外，對於詐欺集團其他成員或幹部並不認識
    ，亦沒有聯絡方式（見少連偵61卷第173頁，少連偵81卷第3
    3、35、52至59頁，原審卷第74頁），顯見被告尚非詐欺集
    團之核心角色或重要地位，而係居於共犯結構之下層或末端
    ，堪認其參與本案詐欺犯行之程度尚非深入，且被告於警詢
    時、偵查中、原審準備程序及審理中始終坦承犯行，確見其
    頗具悔意，並已與告訴人達成和解，並分期賠償告訴人20萬
    元（尚未履行完畢），告訴人於原審審理中表示願意宥恕被
    告，請求對被告從輕量刑等情，有原審調解紀錄表各1份附
    卷為憑（見原審卷第151頁）；又被告雖尚有另案販賣第三
    級毒品未遂、詐欺取財之前案紀錄，惟該等犯行與本案加重
    詐欺犯行均屬同一時期所為，嗣經查獲而先後受司法訴追，
    被告於此前並無任何前案紀錄，亦未曾因故意犯罪受有期徒
    刑以上刑之宣告，另參以其於行為時年僅18歲，尚未成年，
    於另案為警查獲時，因縱身躍下山谷受有左手肘遠端肱骨粉
    碎性骨折、第三及第四腰椎壓迫性骨折、肺動脈瓣狹窄等傷
    勢，迄今仍須復健治療，經被告陳明在卷（見少連偵61卷第
    173頁，少連偵81卷第30、35至36頁，原審卷第73頁），並
    有門號0000000000號通訊監察譯文、衛生福利部桃園醫院診
    斷證明書、童綜合醫療社團法人童綜合醫院一般診斷書等件
    在卷可佐（見少連偵61卷第105至116頁，原審卷第59、61頁
    ），原審綜觀被告犯罪之具體情狀及行為背景，與所犯三人
    以上共同冒用政府機關及公務員名義詐欺取財罪之法定刑相
    衡，確屬情輕法重，客觀上足以引起社會一般人之同情而顯
    可憫恕，認縱宣告法定最低度之刑猶嫌過重，而依刑法第59
    條規定酌量減輕其刑，其以就被告本件犯刑酌減 其刑至低
    於法定刑度，已屬對被告有利之裁量，原審之認定本院予以
    尊重。
　㈡原審以行為人之責任為基礎，審酌被告加入本案詐欺集團，
    以多人縝密分工方式實行詐欺犯罪，依詐欺集團成員之指示
    ，與甲○○共同前往指定地點，由甲○○向告訴人收取詐欺所得
    款項後，再向甲○○收取詐欺所得款項，共同參與加重詐欺取
    財之犯行，嚴重危害交易秩序與社會治安，法治觀念顯有偏
    差，所為誠值非難，並造成告訴人丙○○受有財產上損害，金
    額高達75萬元，所侵害財產法益之情節及程度難謂輕微，惟
    考量被告擔任收取款項之收水，尚非詐欺集團之核心角色，
    就本案犯罪所得之利益為7,500元，復參酌被告除同一時期
    查獲之另案外，前無詐欺取財或其他相關之前案紀錄，已與
    告訴人達成和解，並分期賠償告訴人20萬元（尚未履行完畢
    ），告訴人於本院審理中表示願意宥恕被告，請求對被告從
    輕量刑等情，兼衡被告犯後始終坦承犯行之態度，其於行為
    時年僅18歲，尚未成年，年輕識淺、思慮不周，於原審審理
    中自陳目前大學在學中，假日幫忙父親從事水電配管工作，
    日薪約1,200至1,500元，與家中祖父母、父母親同住，另因
    上情受有左手肘遠端肱骨粉碎性骨折、第三及第四腰椎壓迫
    性骨折、肺動脈瓣狹窄等傷勢，迄今仍須復健治療，並提出
    衛生福利部桃園醫院診斷證明書、童綜合醫療社團法人童綜
    合醫院一般診斷書等件附卷為佐（見原審卷第59、61、84頁
    ）等一切情狀，量處有期徒刑10月，經核其量刑尚無違誤。
     
　㈢上訴意旨略以：原審量刑過於苛重，被告除本案外之前並無
    任何前科紀錄，且與被害人丙○○達成和解，被告現仍於開南
    大學國際企業學系二年級就學中，犯罪所得亦僅區區7,500
    元，倘如因本案而繫囹圄，則學業勢將無法完成，請審酌上
    情惠予審慮被告上開學業及犯罪後態度與業已和解等客觀因
    素，並審酌被告甲○○本性尚稱良善等情狀從輕量刑云云。惟
    原審認被告所為犯行情輕法重，客觀上足以引起社會一般人
    之同情而顯可憫恕，認縱宣告法定最低度之刑猶嫌過重，而
    依刑法第59條規定酌量減輕其刑，其已就被告本件犯刑酌減
    其刑至低於法定刑（即1年以上有期徒刑），對被告已屬極
    其寬厚。且按刑罰之量定，屬法院自由裁量之職權行使，應
    審酌刑法第57條所列各款事由及一切情狀，為酌量輕重之標
    準，並非漫無限制；量刑輕重係屬事實審法院得依職權自由
    裁量之事項，苟已斟酌刑法第57條各款所列情狀而未逾越法
    定刑度，不得遽指為違法；且在同一犯罪事實與情節，如別
    無其他加重或減輕之原因，下級審量定之刑，亦無過重或失
    輕之不當情形，則上級審法院對下級審法院之職權行使，原
    則上應予尊重（最高法院72年台上字第6696號、75年台上字
    第7033號、85年度台上字第2446號判決意旨參照），原審以
    行為人之責任為基礎，審酌刑法第57條各款事項等一切情狀
    ，量處被告有期徒刑10月，已屬輕度之量刑，且關於被告就
    學中、犯罪所得金額、身體狀況、與被害人和解賠償及其犯
    後態度，均經原審量刑時斟酌考量，難謂原判決之量刑有何
    不當。原審僅判處有期徒刑10月，顯無量刑過重之情形，是
    被告上訴意旨指摘原判決量刑過重，並請求從輕量刑云云，
    自難予採取。從而，被告上訴為無理由，應予駁回。
據上論斷，應依刑事訴訟法第368條，判決如主文。
本案經檢察官黃棋安提起公訴，檢察官乙○○到庭執行職務。
中　　華　　民　　國　　111 　年　　9 　　月　　14　　日
            刑事第十二庭   審判長法　官　張  國  忠
                                 法　官  李  雅  俐
                                 法　官  陳      葳 
以上正本證明與原本無異。
如不服本判決應於收受送達後20日內向本院提出上訴書狀，其未
敘述上訴理由者，並得於提起上訴後20日內向本院補提理由書狀
（均須按他造當事人之人數附繕本）「切勿逕送上級法院」。因
疫情而遲誤不變期間，得向法院聲請回復原狀。 

　　　　　　　　　　　　　     　書記官  蔡  皓  凡

中　　華　　民　　國　　111 　年　　9 　　月　　14　　日
                  
附錄法條：
刑法第339條之4
犯第339條詐欺罪而有下列情形之一者，處1年以上7年以下有期
徒刑，得併科1百萬元以下罰金：
一、冒用政府機關或公務員名義犯之。
二、三人以上共同犯之。
三、以廣播電視、電子通訊、網際網路或其他媒體等傳播工具，
    對公眾散布而犯之。
前項之未遂犯罰之。

刑法第211條
偽造、變造公文書，足以生損害於公眾或他人者，處1年以上7年
以下有期徒刑。

刑法第216條
行使第210條至第215條之文書者，依偽造、變造文書或登載不實
事項或使登載不實事項之規定處斷。

附表
編號 偽造之公文書 偽造之印文 備註 1 臺北地檢署公證部收據 偽造之「臺灣臺北地方法院檢察署印」、「檢察官吳文正」、「書記官謝宗翰」各1枚 扣案物（影本見少連偵66卷第161頁） 合計 偽造之印文共3枚